臺灣高等法院民事判決
110年度上字第921號
上  訴  人  劉明珠  
訴訟代理人  關維忠律師
複  代理人  劉君豪律師
被  上訴人  劉邦桂  
            劉美珠  
共      同
訴訟代理人  陳祖德律師
上列當事人間請求所有權移轉登記等事件，上訴人對於中華民國
110年5月31日臺灣新竹地方法院110年度重訴字第40號第一審判
決提起上訴，本院於111年8月16日言詞辯論終結，判決如下：
    主      文
原判決關於命上訴人給付被上訴人劉邦桂、劉美珠分別逾新臺幣
壹佰陸拾壹萬柒仟柒佰陸拾捌元本息、貳佰參拾捌萬參仟貳佰伍
拾捌元本息，及該部分假執行之宣告，暨訴訟費用之裁判均廢棄
。
上開廢棄部分，被上訴人在第一審之訴及假執行之聲請均駁回。
其餘上訴駁回。
第一、二審訴訟費用由被上訴人負擔百分之四，餘由上訴人負擔
。
    事實及理由
一、被上訴人劉邦桂、劉美珠（下分稱其姓名，合稱被上訴人）
    主張：坐落新竹縣○○鄉○○段000、000、000、000、000、000
    、000、000、000、000、000地號及同鄉○○段00、00、00地
    號等14筆土地（下合稱系爭14筆土地），原為兩造之父劉興
    耀所有，應有部分均為1/2，劉興耀於民國89年11月4日過世
    後，訴外人即兩造兄弟劉邦壎以不實之遺產分割協議書，將
    系爭14筆土地全數辦理遺產分割登記於自己名下，嗣劉邦燻
    於100年5月21日死亡，由其繼承人賀馥華、劉宇珊（下合稱
    賀馥華2人）於100年9月27日將系爭14筆土地辦理繼承登記
    於其等名下，應有部分各1/4。其後兩造與其等母親劉黎月
    梅，共同對賀馥華2人提起塗銷所有權移轉登記之訴，經雙
    方於本院102年度重上字第146號事件審理期間，私下於102
    年9月2日簽署和解書（下稱系爭和解書），載明賀馥華2人
    同意塗銷系爭14筆土地之繼承登記及遺產分割登記，再由劉
    興耀全體繼承人偕同辦理遺產繼承暨分割登記；然因系爭14
    筆土地皆屬農地，礙於農地農用5年管制期之限制，無法以
    訴訟上或訴訟外和解方式塗銷上開遺產分割繼承及繼承登記
    ，僅能以所有權移轉登記方式辦理，兩造及劉黎月梅為節省
    稅捐支出，乃函請賀馥華2人同意延緩辦理所有權移轉登記
    事宜，惟遭賀馥華2人回函拒絕，兩造及劉黎月梅為盡速辦
    理登記及節省稅賦，遂於102年11月19日共同簽訂協議書（
    下稱系爭協議書），載明就被上訴人得請求賀馥華2人返還
    之部分，暫時借名登記於上訴人名下，嗣再由被上訴人分別
    簽立確認書（下稱系爭確認書）予賀馥華2人，表示就賀馥
    華應辦理移轉登記予被上訴人部分，直接移轉登記予上訴人
    ，就劉宇珊應辦理移轉登記予被上訴人部分，直接移轉登記
    予劉黎月梅。詎賀馥華2人竟事後反悔，且於104年10月29日
    將其中新竹縣○○鄉○○段000、000、000、000、000地號等5筆
    土地（下稱系爭5筆土地）以新臺幣（下同）1,200萬元之價
    格出售並移轉登記予他人，兩造及劉黎月梅遂再次對賀馥華
    2人提出訴訟，經臺灣新竹地方法院（下稱新竹地院）105年
    度重訴字第208號判決及本院107年度重上字第286號判決（
    下稱286號判決），判命賀馥華2人應將剩餘之9筆土地（下
    稱系爭土地）分別移轉登記予上訴人與劉黎月梅（賀馥華應
    移轉登記予上訴人、劉黎月梅之應有部分均各為3/20、1/20
    ，劉宇珊應移轉登記予上訴人、劉黎月梅之應有部分均各為
    1/20、3/20），並就已出售之系爭5筆土地給付上訴人及劉
    黎月梅各480萬元本息之賠償金確定。又上訴人業已因286號
    判決及劉黎月梅之贈與，登記取得系爭土地如附表所示之應
    有部分，暨賀馥華2人賠償之960萬元，茲以本件起訴狀繕本
    之送達終止兩造間借名登記契約之意思表示，並依民法第17
    9條規定或類推適用民法第541條規定，請求上訴人將系爭土
    地如附表「上訴人應移轉應有部分比例」欄所示之應有部分
    移轉登記予被上訴人，並給付被上訴人各240萬元及自起訴
    狀繕本送達翌日起至清償日止，按年息5%計算之利息。
二、上訴人則以：系爭和解書簽訂後，因兩造及劉黎月梅與賀馥
    華2人間就和解仍有部分歧見，故由雙方訴訟代理人許啟龍
    律師、李國盛律師再進行數次協商，最終達成「關於劉宇珊
    應移轉之部分，由劉黎月梅單獨擔任受移轉之登記名義人；
    關於賀馥華應移轉之部分，由劉明珠單獨擔任受移轉之登記
    名義人」之共識，且相關律師函文及系爭確認書中，均未曾
    提及借名登記之內容，足見兩造間就系爭土地並無任何借名
    登記約定存在；上訴人曾為劉邦桂清償滙豐(台灣)商業銀行
    股份有限公司(下稱滙豐銀行)房屋貸款654,490元、台新國
    際商業銀行股份有限公司(下稱台新銀行)信用貸款30萬元，
    並為劉邦桂代墊其他訴訟案件之律師費及裁判費166,742元
    ，故上訴人應得依民法第312條、雙方約定及民法第179條規
    定，請求劉邦桂給付1,121,232元，另上訴人受讓劉黎月梅
    對劉美珠之借款債權2,334,200元，並為劉美珠代墊其他訴
    訟案件之律師費及裁判費166,742元，故上訴人亦得依消費
    借貸法律關係及民法第179條規定，請求劉美珠給付2,500,9
    42元，爰以上開債權與被上訴人主張之債權抵銷等語，資為
    抗辯。
三、原審就被上訴人之請求，為其勝訴之判決。上訴人不服，提
    起上訴，聲明：㈠原判決廢棄。㈡被上訴人於第一審之訴駁回
    。被上訴人答辯聲明：上訴駁回。
四、被上訴人主張系爭14筆土地原為兩造之父劉興耀所有，應有
    部分均為1/2，劉興耀於89年11月4日死亡後，由劉邦燻以分
    割繼承為原因登記於自己名下，嗣劉邦燻於100年5月21日死
    亡，由賀馥華2人繼承，並登記應有部分各1/4；又兩造及劉
    黎月梅曾於102年9月2日與賀馥華2人簽署系爭和解書，復由
    被上訴人於103年3月間簽立系爭確認書予賀馥華2人，表示
    就賀馥華應辦理移轉登記予被上訴人部分，直接移轉登記予
    上訴人，就劉宇珊應辦理移轉登記予被上訴人部分，直接移
    轉登記予劉黎月梅；嗣賀馥華2人於104年10月29日將系爭5
    筆土地以1,200萬元出售並移轉登記予他人，兩造及劉黎月
    梅遂再次對賀馥華2人提出訴訟，經286號判決命賀馥華2人
    應將所餘系爭土地分別移轉登記予上訴人與劉黎月梅（賀馥
    華就各筆土地應移轉登記予上訴人及劉黎月梅之應有部分各
    為3/20、1/20，劉宇珊就各筆土地應移轉登記予上訴人及劉
    黎月梅之應有部分各為1/20、3/20），並給付上訴人、劉黎
    月梅各480萬元本息確定；上訴人業已依286號判決及劉黎月
    梅之贈與，登記取得系爭土地如附表所示之應有部分，暨賀
    馥華2人賠償之960萬元等情，業據其等提出系爭和解書、系
    爭確認書、286號判決、土地登記第一類謄本、新竹縣地籍
    異動索引等為證(見新竹地院109年度竹司調字第366號卷〈下
    稱調解卷〉第5-7、17-23、42-111頁)，且為兩造所不爭執，
    自堪信為真實。
五、本院之判斷
　㈠被上訴人主張兩造及劉黎月梅與賀馥華2人簽署系爭和解書後
    ，因系爭14筆土地皆屬農地，無法以訴訟上或訴訟外和解方
    式塗銷劉邦壎及賀馥華2人之遺產分割繼承及繼承登記，僅
    能以所有權移轉登記方式辦理，又為節省稅捐支出，故由兩
    造及劉黎月梅於102年11月19日簽訂系爭協議書，約定就被
    上訴人及劉黎月梅得請求賀馥華2人返還之部分，均暫時借
    名登記於上訴人名下，故上訴人嗣因系爭確認書、286號判
    決及劉黎月梅之贈與，登記取得系爭土地如附表所示之應有
    部分，暨賀馥華2人賠償之960萬元，其中如附表所示應移轉
    登記予被上訴人之應有部分及480萬元部分，應係基於兩造
    間之借名登記關係而取得等情，雖為上訴人所否認，然查：
　⒈證人許啟龍律師業於原審到庭結證稱：「（請提示原證二兩
    份確認書，當初寫確認書真的是贈與的意思，還是借名的意
    思？寫確認書的目的為何？）…系爭確認書當初由賀馥華委
    任之律師李國盛所撰擬，目的應該是要保障賀馥華與本案兩
    造間的關係釐清，就本案兩造間系爭確認書的法律關係應該
    是借名登記，兩造間無贈與的主觀及客觀的事實。就兩造間
    曾經在102年11月19日簽有證人檢附書狀附件三協議書，當
    時協議書的內容已經很明確的確認系爭14筆土地是劉興耀的
    遺產，會借名登記在劉明珠名下，我今天提出我現在保有證
    人陳述意見書之附件三協議書的三份正本，可供鈞院參考。
    當時為了稅賦考量才請賀馥華暫緩管制期，五年後再移轉登
    記，但是賀馥華方一直不同意，所以才有證人在陳述書裡面
    與賀馥華當時委任的李國盛律師的一切書面往返紀錄，有關
    於事後確認書是李國盛律師撰擬，本件兩造間的法律關係確
    係借名登記。」等語（見原審卷一第628-629頁）；且觀諸
    兩造不爭執形式真正之系爭協議書第4條所示：「上開賀馥
    華、劉宇珊同意返還部分，因稅賦及其他因素，立書人全體
    同意，以乙方劉明珠名義為登記名義人等語（即甲〈即劉黎
    月梅〉、丙〈即劉美珠〉、丁〈即劉邦桂〉之部分暫借用乙方劉
    明珠之名義為登記，惟甲、丙、丁方為實際之所有權人）。
    」（見原審卷一第658頁），確已載明被上訴人及劉黎月梅
    乃將其等得請求賀馥華2人返還之部分，暫時借用上訴人名
    義登記，然仍保留對該等土地實質權利之意旨，核與證人許
    啟龍律師前述證詞相符，自堪認兩造間就賀馥華2人應返還
    予被上訴人之系爭14筆土地應有部分，確有借名登記之約定
    存在。上訴人徒稱系爭協議書乃兩造及劉黎月梅通謀虛偽意
    思表示所為，並無借名登記之真意云云，然未提出任何證據
    以實其說，自無從採信。
　⒉又查，上訴人基於前述與被上訴人及劉黎月梅間之借名登記
    契約，先由被上訴人於103年3月間，分別簽立系爭確認書交
    付賀馥華2人，以表示就賀馥華應辦理移轉登記予被上訴人
    部分，直接移轉登記予上訴人，就劉宇珊應辦理移轉登記予
    被上訴人部分，直接移轉登記予劉黎月梅之意；再由上訴人
    及劉黎月梅依據286號判決，登記取得該判決所命賀馥華2人
    應將系爭土地分別移轉登記予上訴人與劉黎月梅之應有部分
    （賀馥華就各筆土地應移轉登記予上訴人、劉黎月梅之應有
    部分各為3/20、1/20，劉宇珊就各筆土地應移轉登記予上訴
    人、劉黎月梅之應有部分各為1/20、3/20），及由上訴人受
    領賀馥華2人賠償之960萬元後；復由劉黎月梅將其名下除新
    竹縣○○鄉○○段00地號外之其餘系爭土地應有部分，均贈與並
    移轉登記予上訴人等情，有系爭確認書、286號判決、土地
    登記申請書等在卷可憑（見調解卷第6、7頁、原審卷一第17
    7-188、199-210、213-230頁），足見兩造及劉黎月梅於簽
    訂系爭協議書後，亦確已依該借名登記契約，使上訴人取得
    被上訴人及劉黎月梅本得向賀馥華2人請求返還之系爭土地
    應有部分（除新竹縣○○鄉○○段00地號土地外）及因而衍生之
    損害賠償甚明，是被上訴人主張上訴人係因兩造間之借名登
    記契約，而取得系爭土地如附表所示應移轉登記予被上訴人
    之應有部分及應由被上訴人獲取之各240萬元賠償金，亦屬
    有據。又承前所述，被上訴人於簽署系爭協議書後，再簽署
    系爭確認書之目的，乃為實現兩造以系爭協議書所為之借名
    登記約定，以使上訴人得暫時取得借名登記標的之所有權，
    尚非變更原借名登記之約定，使上訴人終局實質取得該等不
    動產之所有權，是上訴人辯稱被上訴人簽署系爭確認書即表
    示其等欲拋棄對賀馥華2人請求返還系爭14筆土地應有部分
    之權利，並已取代系爭協議書之約定內容云云，自不足採信
    。
　⒊按無法律上之原因而受利益，致他人受損害者，應返還其利
    益。雖有法律上之原因，而其後已不存在者，亦同。民法第
    179條定有明文。又借名登記契約，係以當事人間之信任為
    基礎，性質上與委任契約相同，自得類推適用民法關於委任
    之規定。再按，當事人之任何一方，得隨時終止委任契約。
    民法第549條第1項亦有明定。準此，被上訴人主張終止兩造
    間之借名登記契約，自屬合法，又兩造間之借名登記契約既
    經終止，上訴人因此取得如附表所示應移轉登記予被上訴人
    之應有部分及應分配予被上訴人之各240萬元賠償金，即已
    無法律上原因存在，是被上訴人請求上訴人返還，洵屬有據
    ，堪予准許。
　㈡按二人互負債務，而其給付種類相同，並均屆清償期者，各
    得以其債務，與他方之債務，互為抵銷。但依債之性質不能
    抵銷或依當事人之特約不得抵銷者，不在此限。民法第334
    條定有明文。上訴人就其對被上訴人所負前開金錢債務，主
    張以被上訴人對其所負之債務互為抵銷，茲就上訴人主張之
    各項抵銷抗辯，分別審酌判斷如下：
　⒈劉邦桂部分：
　⑴代償滙豐銀行貸款部分：
　①按債之清償，得由第三人為之。但當事人另有訂定或依債之
    性質不得由第三人清償者，不在此限。第三人之清償，債務
    人有異議時，債權人得拒絕其清償。但第三人就債之履行有
    利害關係者，債權人不得拒絕。民法第311條、第312條分別
    定有明文。
　②上訴人主張劉邦桂前以繼承所得之桃園市○○區○○路000號0樓
    之0號房屋及坐落土地（下稱中華路房地）向滙豐銀行辦理
    抵押貸款，嗣將上開房地移轉登記予上訴人，上訴人遂以利
    害關係人身分為劉邦桂清償滙豐銀行貸款共計654,490元（
    明細參本院卷第273-275頁）等情，業據其提出土地登記第
    一類謄本、土地所有權狀、建物所有權狀、存款單、匯款回
    條聯、匯款申請書代收入收據、匯款申請書代收入傳票等為
    證（見本院卷第125-129、135-173、279-285頁）。
　③劉邦桂雖辯稱其自110年12月起，即自行繳納滙豐銀行貸款，
    故上訴人所稱於110年12月後之還款部分，應不得向劉邦桂
    請求返還云云。然查，上訴人確曾於110年12月20日、110年
    12月28日為劉邦桂代償滙豐銀行貸款各11,600元，此有上開
    日期之存款單、匯款申請書代收入傳票等在卷可稽（見本院
    卷第283、285頁），並經滙豐銀行查明函覆確有上開清償紀
    錄無誤，有該銀行111年5月18日(111)台滙銀（總）字第367
    82號函存卷可佐（見本院卷第387頁），則上訴人主張因其
    登記為中華路房地之所有權人，故基於利害關係人身分為被
    上訴人代償滙豐銀行之貸款總額為654,490元，即屬無誤。
    至劉邦桂是否亦曾於110年12月後自行還款，經核均無礙於
    上訴人確以利害關係人身分代劉邦桂清償654,490元貸款之
    認定，且劉邦桂亦未能證明上訴人為其代償上開貸款乙節，
    對其有何不利，或其有何曾為反對之情事，則其前揭抗辯，
    自難認可採。
　④劉邦桂雖又稱中華路房地係借名登記於上訴人名下，然上訴
    人尚未將該房地返還予劉邦桂，劉邦桂自得提出同時履行抗
    辯，拒絕返還上訴人代償滙豐銀行貸款之金額云云。然無論
    上訴人與劉邦桂間就中華路房地有無借名登記契約存在，劉
    邦桂就上訴人為其代償之滙豐銀行貸款，均負有返還之義務
    ，此為劉邦桂所不爭執（見本院卷第228頁），且此一返還
    代償款項之義務，與劉邦桂所稱上訴人應負之返還中華路房
    地義務，並無證據可證係立於互為對待給付之關係，是劉邦
    桂前開抗辯，亦無可採。
　⑤縱上所述，上訴人主張依第312條之規定，承受取得滙豐銀行
    對劉邦桂之貸款返還請求權共計654,490元，堪認有據。
　⑵代償台新銀行貸款部分：
　①上訴人主張其曾於99年間，與劉邦桂約定由上訴人為劉邦桂
    代償台新銀行信用貸款債務30萬元，日後再由劉邦桂返還予
    上訴人，上訴人並已依約代償上開債務等情，有台新銀行11
    1年5月30日台新總個資第0000000000號函及所附歸戶查詢資
    料附卷可憑（見本院卷第395-397頁），且為劉邦桂所不爭
    執（見本院卷第527頁），自堪信為真實。
　②劉邦桂另辯稱其就上開代償款項，曾於100年1月至105年3月
    間，每月返還上訴人3,000元，累積已清償189,000元（3000
    ×63＝189000）等情，雖為上訴人所否認。然查，有關劉邦桂
    前述還款情形，業據證人即劉邦桂之同居人林惠美到庭結證
    屬實（見本院卷第419-421頁），且衡諸上訴人與劉邦桂本
    為手足，當時復居住於同一大樓之4樓、6樓，關係甚為親近
    ，且劉邦桂斯時仍擔任警察工作而有固定收入等情，則劉邦
    桂所稱上訴人為其代償台新銀行30萬元信用貸款後，即由劉
    邦桂按月清償3,000元現金，直至105年4月後因雙方感情不
    睦，始未再清償等情，自與一般常情無違，而堪信劉邦桂前
    開抗辯及證人林惠美上揭證詞均為真實可採。是以，上訴人
    僅得依其與劉邦桂之約定，請求劉邦桂返還111,000元（300
    000－189000＝111000）。
　⑶代墊他案律師費及裁判費部分：
　  上訴人主張兩造與劉黎月梅曾共同提起多起訴訟案件，相關
    委任律師費用及裁判費均由上訴人先為墊付，經計算應由劉
    邦桂負擔之項目及金額為：⑴臺灣桃園地方法院100年度重訴
    字第422號民事事件許啟龍律師委任費64,000元。⑵臺灣新竹
    地方法院101年度重訴字第57號民事事件許啟龍律師委任費9
    6,000元。⑶本院102年度重上字第146號民事事件第二審裁判
    費137,472元。⑷本院102年度重上字第146號民事事件許啟龍
    律師委任費160,000元。⑸臺灣新竹地方法院105年度重訴字
    第208號民事事件第一審裁判費129,495元。⑹對訴外人林慧
    玲提出刑事偽證告訴案件許啟龍律師委任費60,000元。⑺前
    述1至5項，劉邦桂應負擔1/4，金額為146,742元【（64000＋
    96000＋137472＋160000＋129495）×1/4＝146742，元以下四捨
    五入】，前述第6項，劉邦桂應負擔1/3，金額為20,000元（
    60000×1/3＝20000），合計166,742元（146742＋20000＝16674
    2）等情，為劉邦桂所不爭執（見本院卷第526頁），是上訴
    人主張得依不當得利之法律關係，請求劉邦桂返還166,742
    元，自堪認可採。
　⑷綜上所述，劉邦桂對上訴人應負有932,232元（654490＋11100
    0＋166742＝932232）之債務。惟劉邦桂另稱因上訴人尚有受
    領賀馥華2人因286號判決所給付之60萬利息，此金額亦應由
    兩造及劉黎月梅各分得1/4即15萬元，故其得再以此債務與
    前述932,232元債務互為抵銷，上訴人就此亦不爭執（見本
    院卷第316、317頁），且經核前述上訴人對劉邦桂所負之24
    0萬元及15萬元不當得利債務，及劉邦桂對上訴人所負之932
    ,232元債務，給付種類相同，並均已屆清償期，復無依債之
    性質不能抵銷或依當事人之特約不得抵銷之情形，則經兩造
    主張互為抵銷後，劉邦桂應得請求上訴人給付1,617,768元
    （2400000＋150000－932232＝1617768）。
　⒉劉美珠部分：　
　⑴受讓取得劉黎月梅之消費借貸債權部分：　
  ①按消費借貸於當事人間必本於借貸之意思合致，而有移轉金
    錢或其他代替物之所有權於他方之行為，始得當之。倘當事
    人主張與他方有消費借貸關係存在者，自應就該借貸意思互
    相表示合致及借款業已交付之事實，均負舉證之責任（最高
    法院108年度台上字第2026號判決意旨參照）。
　②上訴人主張劉黎月梅前於90、91年間，陸續借款2,334,200元
    予劉美珠，劉美珠均尚未返還，後經劉黎月梅於110年9月17
    日將其對劉美珠之借款債權讓與上訴人等情，雖據其提出匯
    出匯款申請書、外匯收支或交易申報書、交易憑證、債權讓
    渡協議書、信件等為證（見本院卷第203-221、471、473頁
    ），然為劉美珠所否認，辯稱上開款項乃父母所贈，其與劉
    黎月梅間並無消費借貸之約定存在等語，則觀諸前揭規定及
    說明，自應由上訴人就劉美珠與劉黎月梅間確有消費借貸之
    意思合致乙節，負舉證之責。經查，上訴人所提相關匯款單
    據，僅有部分載明匯款性質為「贍家匯款」（見本院卷第20
    3、207、211頁），尚未見任何關於「借款」之註記，自無
    從據此認定劉黎月梅與劉美珠之間就該等款項有何消費借貸
    之合意存在；至上訴人所提信函內容（見本院卷第471、473
    頁），雖均係由劉美珠書立，且提及曾使用劉黎月梅金錢之
    事，然觀諸上開信函內容，皆提及兩造之父，顯見當時其等
    之父劉興耀仍在人世，而劉興耀係於89年11月4日死亡，此
    為兩造不爭執之事實，復有戶籍謄本在卷可參（見原審卷一
    第24頁），則上開信函其中註明日期為3/13/91者，自應係
    指西元1991年即民國80年甚明，至另一未標註年份之信函，
    雖無法確認其正確年份，然應係在89年11月4日之前，亦堪
    認定，自均不足以佐證上訴人所指匯款時間為90、91年間之
    款項，是否係基於劉黎月梅與劉美珠之間之借貸合意而交付
    ，其理至明。此外，上訴人復未能提出其他證據，以證明劉
    黎月梅與劉美珠間確有消費借貸之意思合致，則其以劉美珠
    對劉黎月梅有2,334,200元之借款債務存在，且劉黎月梅已
    將該債權讓與上訴人為由，主張以劉美珠對其所負借款債務
    ，與其對劉美珠所負前述不當得利債務互為抵銷云云，自難
    認有據，無可置採。
　⑵代墊他案律師費及裁判費部分：
　  上訴人主張兩造與劉黎月梅曾共同提起多起訴訟案件，相關
    委任律師費用及裁判費均由上訴人先為墊付，經計算應由劉
    美珠負擔之項目及金額，均與前述劉邦桂部分相同，即金額
    合計為166,742元，且劉美珠就此亦無爭執（見本院卷第526
    頁），是上訴人主張得依不當得利之法律關係，請求劉美珠
    返還166,742元，自堪認可採。
　⑶綜前，劉美珠對上訴人應負有166,742元之債務，惟劉美珠另
    稱因上訴人尚有受領賀馥華2人因286號判決所給付之60萬利
    息，此金額亦應由兩造及劉黎月梅各分得1/4即15萬元，故
    其得再以此債務與前述166,742元債務互為抵銷，上訴人就
    此亦不爭執(見本院卷第316、317頁)，且經核前述上訴人對
    劉美珠所負之240萬元及15萬元不當得利債務，及劉美珠對
    上訴人所負之166,742元債務，給付種類相同，並均已屆清
    償期，復無依債之性質不能抵銷或依當事人之特約不得抵銷
    之情形，則經兩造主張互為抵銷後，劉美珠應得請求上訴人
    給付2,383,258元(2400000＋150000－166742＝2383258)。
六、綜上所述，被上訴人依不當得利之法律關係，請求上訴人將
    系爭土地如附表「上訴人應移轉應有部分比例」欄所示之應
    有部分移轉登記予被上訴人，並分別給付劉邦桂、劉美珠1,
    617,768元、2,383,258元，及均自起訴狀繕本送達翌日即10
    9年12月25日（見調解卷第38頁）起至清償日止，按年息5%
    計算之利息部分，洵屬有據，應予准許；逾此部分之請求，
    則屬乏據，應予駁回。從而原審因未及審酌上訴人提出之抵
    銷抗辯，就超過上開應予准許部分，為上訴人敗訴之判決，
    尚有未洽，上訴意旨指摘原判決此部分不當，求予廢棄改判
    ，為有理由，爰由本院廢棄改判如主文第二項所示。至於上
    開應准許部分，原審為上訴人敗訴之判決，並無不合。上訴
    人仍執陳詞，指摘原判決此部分不當，求予廢棄改判，為無
    理由，應駁回其上訴。
七、本件事證已臻明確，兩造其餘之攻擊或防禦方法及所用之證
    據，經本院斟酌後，認為均不足以影響本判決之結果，爰不
    逐一論列，併此敘明。
八、據上論結，本件上訴為一部有理由、一部無理由，依民事訴
    訟法第450條、第449條第1項、第79條、第85條第1項前段，
    判決如主文。
中　　華　　民　　國　　111 　年　　9 　　月　　6 　　日
                  民事第二十庭  
                        審判長法  官  周祖民
                              法  官  張永輝
                              法  官  馬傲霜
正本係照原本作成。
劉邦桂、劉美珠不得上訴。
劉明珠如不服本判決，應於收受送達後20日內向本院提出上訴書
狀，其未表明上訴理由者，應於提出上訴後20日內向本院補提理
由書狀（均須按他造當事人之人數附繕本）上訴時應提出委任律
師或具有律師資格之人之委任狀；委任有律師資格者，另應附具
律師資格證書及釋明委任人與受任人有民事訴訟法第466條之1第
1項但書或第2項所定關係之釋明文書影本。如委任律師提起上訴
者，應一併繳納上訴審裁判費。
中　　華　　民　　國　　111 　年　　9 　　月　　6 　　日

    　　　　　　　　　　　　　書記官  崔青菁
　　　　　　　　　　　　　　
附表：
編號 地段/地號   面積  （㎡） 上訴人登記 之應有部分 上訴人應移轉應有部分比例  1 新竹縣○○鄉○○段000地號 395.21 2/5  應移轉應有部分2/20予劉美珠     應移轉應有部分2/20予劉邦桂  2 新竹縣○○鄉○○段000地號 6233.90 2/5  應移轉應有部分2/20予劉美珠     應移轉應有部分2/20予劉邦桂  3 新竹縣○○鄉○○段000地號 15094.30 2/5  應移轉應有部分2/20予劉美珠     應移轉應有部分2/20予劉邦桂  4 新竹縣○○鄉○○段000地號 13274.79 2/5  應移轉應有部分2/20予劉美珠     應移轉應有部分2/20予劉邦桂  5 新竹縣○○鄉○○段000地號 232.95 2/5  應移轉應有部分2/20予劉美珠     應移轉應有部分2/20予劉邦桂  6 新竹縣○○鄉○○段000 地號 50.10 2/5  應移轉應有部分2/20予劉美珠     應移轉應有部分2/20予劉邦桂  7 新竹縣○○鄉○○段00地號 1313.86 2/5  應移轉應有部分2/20予劉美珠     應移轉應有部分2/20予劉邦桂  8 新竹縣○○鄉○○段00地號 6240.79 1/5  應移轉應有部分1/20予劉美珠     應移轉應有部分1/20予劉邦桂  9 新竹縣○○鄉○○段00地號 73.93 2/5  應移轉應有部分2/20予劉美珠     應移轉應有部分2/20予劉邦桂